最高法院民事判決　　　　　　　　　　　　　　　九十一年度台上字第一七三六號
　　上　訴　人　崇友實業股份有限公司
　　法定代理人　唐伯龍
　　訴訟代理人　陳怡玫律師
　　　　　　　　藍仁弘律師
　　被 上訴 人　華南商業銀行世貿分行
　　法定代理人　許武煌
　　訴訟代理人　郭方桂律師
右當事人間請求損害賠償事件，上訴人對於中華民國九十年十月九日台灣高等法院第
二審更審判決（八十九年度上更(三)字第二九九號），提起上訴，本院判決如左：
    主  文
原判決廢棄，發回台灣高等法院。
    理  由
本件原審維持第一審所為上訴人敗訴之判決，駁回其上訴，無非以：上訴人主張訴外
人羅維徵原係伊之業務員，所收取訴外人新繼陽建設股份有限公司簽發，票載日為民
國八十三年七月十日，面額新臺幣（下同）三百三十一萬二千元之第ＮＢ00000
00號支票；及華固建設股份有限公司簽發，票載日為同年八月二十五日，面額三百
三十萬四千元之第ＮＢ0000000號支票共二張，均以伊為受款人，被上訴人為
付款人。詎羅維徵竟將該二紙支票之受款人之伊名稱「崇友實業股份有限公司」變造
為「崇反實業股份有限公司」（下稱崇反公司），並於台灣中小企業銀行建成分行開
設崇反公司帳戶，而以之向被上訴人提示，被上訴人未加注意即予付款，致侵害伊之
權利，被上訴人應負侵權行為及債務不履行之損害賠償之責，固有該二張支票為證，
並經法務部調查局鑑識該二紙支票『反』字，均經過變造為據。惟該二張支票上之『
反』字，雖經變造，然非以鑑識問題文書為專業者，在未預先告知下，以肉眼檢視（
未使用放大鏡），尚不易於五至十分鐘內察覺其變造處，業據法務部調查局載明於鑑
定通知書，復經當庭勘驗結果，系爭ＮＢ0000000號支票受款人欄所載之「反
」周圍擦改之反白痕跡細微，雜於系爭支票之白底紅紋之底紋，甚難以肉眼發現其異
常。另ＮＢ0000000號支票受款人上之「崇反實」等字有紅色指模，亦難以肉
眼察覺該紙支票之變造處。參諸中央銀行八十五年二月九日台央業字第一九六號函
覆稱：「依來函檢附之支票受款人處之指印，即非圖章亦非文字記載，意義不明，銀
行實務處理，一般將其視為無記載，……」等情，以中央銀行之金融專業人員於判斷
該張支票上之紅色指模是否構成拒付理由時，猶未能發覺受款人處之「反」字有遭變
造之情事，被上訴人僅係以金融專業，並非以鑑識問題文書為專業，自難苛求其受僱
人以判斷一般文書之能力，在未預先被告知下以肉眼察覺系爭支票係被變造。是被上
訴人既無法察覺票據文義有變更，即無從審酌「字經擦改」、「更改未經發票人簽章
」之情況，而依八十二年六月四日修正發布之中央銀行管理票據交換業務辦法（非現
行法規）第三十一條、第三十八條之規定辦理，尤不得依作業程序予以拒絕付款。再
者，系爭支票之提示人是否為受款人，衡諸常理，付款銀行所應查詢者為託收銀行，
乃因記名、禁止背書之支票提示人是否為受款人，依該辦法第三十八條第五款規定，
為託收銀行所應審酌，且提示人必為託收銀行之存款客戶，而系爭支票變造後之受款
人崇反公司，係託收銀行即臺灣中小企業銀行建成分行之存款戶，被上訴人對於系爭
支票領款背書之印文，縱有疑問，而向託收之銀行查問，其結果系爭支票之受款人仍
為崇反公司，並不因領款背書之印文與通常字體有異而有不同。足見被上訴人已盡其
金融專業上之注意義務，難認其有何過失，其對上訴人自不負民法第一百八十四條第
一項之侵權行為責任。又被上訴人於審核系爭支票時，未違前揭辦法之規定，即無違
反保護他人之法律之情事，上訴人依修正前同條第二項規定，請求上訴人賠償損害，
亦屬無理。被上訴人據以付款予崇反公司而為羅維徵所取得，為非可歸責於被上訴人
，更不負債務不履行之責任。從而上訴人本於第三人利益契約之債務不履行損害賠償
請求權及侵權行為損害賠償請求權，訴請被上訴人給付六百六十一萬六千元本息，為
無理由等詞。為其判斷之基礎。
查系爭ＮＢ0000000號支票受款人上之「崇反實」等字有紅色指模，為原審勘
驗所認定之結果，而在一般金錢契據或文書上所以要按指紋，無非表示其人確實收受
該項金錢或物品，或就其上之文字有所增減或刪改，乃一般人日常生活所週知之事實
，亦為經驗法則所應然。則該支票上之指模苟非表示受款人確實收受支票上所載之款
項，自係就該文字有所增刪，此為一般人常識上所得注意之事項，而無待於鑑識問題
文書之專業人士。是被上訴人縱非以鑑識問題文書為專業，然其既係金融專業人員，
對該捺指模（紋）處，原即應盡其善良管理人之注意義務，何以竟未察覺而不知其上
有所刪改？原審固於言詞辯論期日當庭勘驗，認為難以肉眼察覺系爭支票曾被變造，
惟與發回前原法院更審時，受命法官當庭勘驗，發現如未仔細觀察，看不出有變造，
如經仔細察看，依肉眼可發現其中一紙「反」字有泛白痕跡及另一紙「反」字背面部
分有泛黃痕跡（見原審重上更(一)字卷二五至二七頁）之結果似有不同。倘經仔細察看
，確可發現其變造處，被上訴人疏未注意及之，是否無悖於經驗法則，而無應負之過
失責任？上訴人就此曾於原審為主張（見原審上更(三)字卷一五、一七二頁），原審對
上訴人之該項重要攻擊方法，未說明其何以不採之意見，即有判決不備理由之違法。
又上訴人主張羅維徵運用同一手法，利用臺灣中小企業銀行建成分行提示森城建設股
份有限公司之支票二張，遭該分行識破，足見羅某變造支票之行為並非不能發現，端
視付款銀行是否已盡善良管理人之注意義務而已云云（見同上卷一八○頁），果爾，
該被發現變造之支票之情形是否與本件之情況相同？原審未為調查審認，所為上訴人
敗訴之判決，亦屬難昭折服。上訴論旨，指摘原判決不當，求予廢棄，非無理由。另
本件被上訴人之名稱究係華南商業銀行股份有限公司世貿分行（見一審卷二三、四五
頁），抑為華南商業銀行世貿分行？又上訴人是否已自系爭二紙支票之發票人處受償
？事關上訴人是否受有損害。案經發回均宜注意及之。
據上論結，本件上訴為有理由，依民事訴訟法第四百七十七條第一項、第四百七十八
條第一項，判決如主文。
中      華      民      國    九十一    年      八      月    二十九    日
                              最高法院民事第七庭
                                  審判長法官  蘇  茂  秋
                                        法官  徐  璧  湖
                                        法官  朱  建  男
                                        法官  曾  煌  圳
                                        法官  沈  方  維
      右正本證明與原本無異
                                              書  記  官
中      華      民      國    九十一    年      九      月      十      日
